臺灣高雄地方法院刑事判決　　　　　　　　　　　　　九十三年度訴字第四０五號
　　 公　訴　人　臺灣高雄地方法院檢察署檢察官
　　 被　　　告　丁○○
右列被告因妨害投票案件，經檢察官提起公訴（九十二年度選偵字第一○一號），本
院判決如左：
    主  文
丁○○共同以非法之方法，使投票發生不正確之結果，處有期徒刑肆月，如易科罰金
，以佰元折算壹日。褫奪公權壹年。
    事  實
一、丁○○
    際居住在高雄市○鎮區○○里○○路一三一巷九號，因其兄丙○○在該區興仁里
    施作工程，現任里長甲○○（同案已結）曾居間協調丙○○與工地附近居民之意
    見，於民國九十一年一月初高雄市第六屆里長選舉前，甲○○遂央請丙○○將戶
    加選舉權人之選票，即足以影響選舉結果，仍向丁○○告以頗受工地所轄里長關
    照且里長選舉將至，欲回報該里長之人情等語，請丁○○將
    里。經徵得丁○○同意後，二人共同基於使高雄市前鎮區興仁里里長選舉發生不
    正確結果之犯意聯絡，由丁○○於九十一年初在丙○○位於高雄縣鳳山市五甲住
    處交付國民身分證、印章及戶口名簿等資料予丙○○辦理
    再將前開資料轉交由甲○○於九十一年六月八日該選舉投票日四個月前之九十一
    年一月二十五日至高雄市前鎮區戶政事務所，以違反
    ，將丁○○
    鎮區戶政事務所不察，將遷入上開地址而未實際居住於該處之丁○○編入興仁里
    選舉人名冊公告確定，使丁○○具投票資格。丁○○明知其未於該選舉區「繼續
    六屆里長選舉之投票日，由丙○○搭載前往前鎮區興仁里第二十二號投票所領取
    選票並投票，使高雄市前鎮區興仁里里長選舉發生不正確之結果，經開票結果係
    由里長候選人甲○○獲得勝選。
二、案經臺灣高雄地方法院檢察署檢察官自動檢舉偵查起訴。
    理  由
一、訊據被告丁○○於本院審理時固坦承未實際居住在高雄市○鎮區○○里○○路一
    三一巷九號，且有於九十一年六月八日高雄市第六屆里長選舉之投票日，由丙○○搭載前往前鎮區興仁里第二十二號投票所領取選票並投票之事實，惟矢口否認
    有何妨害投票之犯行，辯稱：丙○○有無向伊提過因為里長選舉而欲將伊戶口辦
    理遷移，伊並將國民
    賢為何載伊前往投票云云。經查：
（一）證人丙○○於本院審理時證稱：「（問：你在九十年底、九十一年初從事什麼
      工作？）我在承包工程，是營造廠副總經理。（問：當時
      選舉前我從三民區遷到前鎮區興仁里。（問：為何選前遷到興仁里？）當時我
      工程在那裡，日夜都在那裡工作，里長也拜託我遷過去，所以就遷過去了。（
      問：被告
      資料是拿給誰遷
      給甲○○去辦？）被告交給我，我拿去給甲○○辦的。（問：被告為何把資料
      交給你？）當時我告訴被告，我們在那裡工作，里長也有拜託我，被告也有答
      應，她把
      的住處，九十一年初交給我的。（問：甲○○為何叫你把
      他當時在選里長，他拜託我遷過去，他沒有明講叫我遷過去以後要投票給他的
      意思，但我知道他的用意是要我支持他。（問：有無把此事告訴被告？）當時
      沒有。（問：被告是否知道她
      應該也有告訴她。（問：為何剛剛說沒有把此事告訴她？）因為剛剛沒有聽懂
      審判長的意思，我有告訴被告遷過去是要支持甲○○。（問：後來丁○○有無
      去投票？）我帶她去投的。（問：被告投給誰？）不知道。（問：有無告訴被
      告要投甲○○？）無。（問：她是否知道甲○○拜託她遷
      她是某里長拜託她遷的，我當時告訴她，要里長選舉，我的工地在那裡，要把
      明說將來要投票支持該里長。我沒有跟被告說要投給誰。（問：她是否知道她
      遷戶口是要支持幫忙你的現任里長？）應該知道，我有跟她說我們工地在那裡
      ，遷過去是要選里長。（問：她是否知道當時現任里長？）應該不知道。（問
      ：她去投票時有無問你現任里長是誰？）她問我要投誰，我叫她自己投，她沒
      問現任里長是誰。（問：她既然不認識候選人，為何要去投票？）可能因為我
      的關係，我拜託她把戶口遷到那裡。（問：她戶口遷過去後，有無實際住在遷
      入之門牌號碼裡？）無，她偶而住在工地工寮。（問：到底有無告訴被告要投
      給甲○○？）我沒有明講，但有暗示。（問：你如何暗示？）因為我工地在那
      裡，我要回報當時的現任里長。（問：你怎麼跟被告說？）因為我們全家戶口
      雖然遷過去，但與該里沒有淵源，所以我們大部分人都沒有去投票，為了對甲○○有所交代，所以我帶我女兒與丁○○去投票，至於她們投給誰，我沒意見
      。（問：你要做人情給甲○○的事有無告訴被告？）有。（問：人情要作給甲○○的事被告是否知道？）應該是知道遷戶口是要選里長，但我沒有說出甲○○的名字。」等語在卷。參以
      戶口名簿、本人或戶長之印章等資料，此由「高雄市受理一地遷徙登記作業要
      點」第二點可證，及共同被告甲○○於本院審理時供稱以受託人身分辦理
      遷移登記係持委託人交付之戶口名簿、
      與被告共居一處之證人丙○○如何取得被告之國民
      豈會隨同證人丙○○於九十一年六月八日高雄市第六屆里長選舉之投票日，前
      往新
      賢二人係親兄妹關係，被告亦供稱與證人丙○○並無恩怨，證人丙○○當無設
      詞誣陷被告之理，亦顯無端為工程所在地之里長選舉一事，偷竊被告印章等資
      料而破壞兄妹間情誼並罹於刑責之必要。此外，並有九十一年六月十七日前鎮
      區戶政事務所高市鎮戶字第○四八三五號函所附之被告遷入
      紙、九十一年五月十九日高雄市第六屆里長選舉前鎮區興仁里（第二二投票所
      ）選舉人名冊二冊（第八鄰至十二鄰，第十四鄰至十四鄰、第二鄰至第三鄰，
      第五鄰至第七鄰）在卷可稽。雖證人丙○○對於被告遷移
      支持「甲○○」，前後證述不一，且對於被告在伊工地擔任煮飯工，偶而住在
      工地一節亦與被告供稱九十一年初其未曾在丙○○高雄市前鎮區工地煮飯一事
      相左，然證人丙○○亦證稱被告確實未實際居住在高雄市前鎮區興仁里上址，
      另徵以上開各情，證人丙○○之證述雖有前開瑕疵，然無礙伊證稱有告知被告
      係為里長選舉之目的而遷移
      始轉交由共同被告甲○○辦理
      里長選舉之投票日搭載被告前往投票等節之認定。
（二）雖被告將原
      之現任里長為何人，證人丙○○亦證稱九十一年六月八日載被告前往高雄市前
      鎮區興仁里第二十二投票所投票時，並未提醒被告應投票給何人。惟按刑法第
      一百四十六條規定之犯罪構成要件，一為須以詐術或其他非法之方法為之，二
      為須使投票發生不正確之結果或變造投票之結果；所謂「詐術」，法條文意甚
      明。而所謂「其他非法之方法」，即指除詐術外，其他一切非法律所允許之方
      法均屬之。又按依九十一年一月二十五日修正公布之公職人員選舉罷免法第四
      十五條之一、第四十五條之四、第四十五條之五等規定，候選人競選經費最高
      限額、競選經費列入所得稅之扣除額、選舉經費之補助，係以選舉人口總數或
      得票數、當選票數比率之多寡而為決定。則選舉人口總數、各候選人得票之多
      寡，除關係候選人之當選與否外，亦與上開各項選舉結果攸關。故所謂使投票
      發生不正確之結果者，並不僅指使候選人當選與否發生不正確之結果而言，凡
      使投票之選舉人數、候選人得票數發生不正確之結果亦包括在內（九十一年度
      台上字第六二六○號判決意旨參照）。次按公職人員選舉罷免法第十五條第一
      項規定有選舉權人在各該選舉區繼續居住四個月以上者，始得為公職人員選舉
      各該選舉區之選舉人。其所重視者，為在選舉區繼續居住之事實，而非形式上
      之
      參政權付諸人民行使，因選舉區幅員大小不一，小者固可由人民共同決定，大
      者區分各級行政區域分別行使，在區分若干行政區域下，理應由該行政區之人
      民行使，非能由其他地區之人民越俎代庖。若為符合公職人員選舉罷免法之規
      定，因支持某特定候選人，而將
      正性。且虛報遷入
      妨害投票之目的，自非法之所許，除依該法處以行政罰鍰外，另該當於刑法第
      一百四十六條所規定「其他非法之方法」之要件，情極顯然（最高法院九十二
      年度台上字第六二六五號判決意旨參照）。是以，被告既係以選舉之目的遷入
      高雄市○鎮區○○里○○路上址而未實際在該地繼續居住四個月以上，並於九
      十一年六月八日高雄市第六屆里長選舉之投票日，前往前鎮區興仁里第二十二
      號投票所領取選票並投票，姑不論其將選票投給何候選人，被告以其他非法之
      方法，使投票發生不正確之結果，至堪認定。被告上開所辯，不足採信。
      本件事證明確，應依法論科。
二、核被告所為，係犯刑法第一百四十六條第一項之妨害投票正確罪。被告與丙○○
    間，有犯意之聯絡及行為之分擔，俱為共同正犯。爰審酌民主政治之基礎在於公
    平的選舉制度，如此有志於為民服務者，得以透過公平之選舉制度說服選民投票
    支持，而選民亦得透過公平的選舉制度選出代表其意見之民意代表參與政治。而
    公平的選舉制度首重避免以不實之方法介入，俾確保選民係基於自由意志參與政
    治事務的決定過程，故選風之良窳對於民主政治的發展影響至鉅，若得以「幽靈
    人口」之方式操控選舉之結果，則選舉無非淪為旁門左道的競賽，被告以虛偽之
    飾詞推卸犯行，未見悔意，惟念其在兄長丙○○之請託下，一時失慮誤觸法律之
    犯罪動機、參與本件犯罪之程度、手段、影響情節等一切情狀，量處如主文所示
    之刑，並諭知易科罰金之折算標準。又被告因上開違反投票公平性之妨害投票犯
    行，經本院宣告如主文所示之有期徒刑，依公職人員選舉罷免法第九十八條第三
    項規定，應宣告褫奪公權，爰依其犯罪情節，宣告褫奪公權一年。
據上論斷依刑事訴訟法第二百九十九條第一項前段，刑法第二十八條、第一百四十六
條第一項、第四十一條第一項前段、第三十七條第二項，公職人員選舉罷免法第九十
八條第三項，罰金罰鍰提高標準條例第二條，判決如主文。
本案經檢察官乙○○到庭執行職務。
中　　　華　　　民　　　國　　九十三　　年　　 十二 　　月　　三十一　　日
                                      臺灣高雄地方法院刑事第九庭
                                          審判長法  官    李璧君
                                                法  官    陳筱蓉
                                                法  官    黃惠玲
右正本證明與原本無異。
如不服本判決，應於收受送達後十日內向本院提出上訴書狀。
      　　　　　　　　　　　　　　　　　　　　　書記官    林秀珍
中　　　華　　　民　　　國　　九十三　　年　　 十二 　　月　　三十一　　日
附錄本案論罪科刑法條全文：
刑法第一百四十六條
以詐術或其他非法之方法，使投票發生不正確之結果或變造投票之結果者，處五年以
下有期徒刑。
前項之未遂犯罰之。
